最高法院民事判決　　　　　　　九十六年度台上字第二四八號
上　訴　人　甲○○
訴訟代理人　林崑地律師
被 上訴 人　台南縣政府
法定代理人　乙○○
訴訟代理人　蔡雪苓律師
上列當事人間請求國家賠償事件，上訴人對於中華民國九十三年
十月五日台灣高等法院台南分院第二審判決（九十三年度上國字
第二號），提起上訴，本院判決如下：
    主  文
原判決關於駁回上訴人就房屋毀損新台幣壹佰參拾貳萬壹仟陸佰
參拾柒元，及營業損失新台幣玖拾陸萬捌仟肆佰元，計新台幣貳
佰貳拾玖萬零參拾柒元本息之上訴暨該訴訟費用部分廢棄，發回
台灣高等法院台南分院。
其他上訴駁回。
第三審訴訟費用，關於駁回其他上訴部分，由上訴人負擔。
    理  由
本件上訴人主張：被上訴人於民國八十四年間，在台南縣白河鎮
關仔嶺紅葉公園所開闢道路、邊坡保護、排水系統及擋土牆等公
有公共工程，因有設置及管理欠缺之情事，致九十年九月十八日
納莉颱風來襲時，豪雨挾帶大量土石傾洩而下，灌入伊經營之關
仔嶺旅社，使伊之旅社四間房屋（面積九五平方公尺，下稱系爭
房屋）、屋內傢俱（冰箱、電視、冷氣、棉被、沙發、寢具、裝
潢），及外部電動看板、石樹造景、不鏽鋼欄杆等全毀，受有下
列損害：(1)房屋毀損重建費新台幣（下同）一百三十四萬七千二
百十四元(2)清除土石污泥等工資十六萬二千元(3)屋內傢俱及裝潢
四十萬五千六百元（衣櫥二萬元、彈簧床及棉被十六萬一千六百
元、化妝台二萬四千元、沙發四萬元、裝潢八萬元、照明設備四
萬元、冰箱四萬元）(4)電視機五台二萬八千元、冷氣機一台三萬
四千八百七十元(5)屋外電動看板八萬元、「緣」字石頭連石台共
十萬元、觀賞用樹木十萬元(6)不鏽鋼欄杆十一萬六千元(7)營業損
失九十六萬八千四百元。總計損失達三百三十四萬四千五百零五
元（按實為三百三十四萬二千零八十四元），經請求被上訴人賠
償，竟為其所拒。爰依國家賠償法第三條第一項之規定，並於原
審為訴之追加（即「追加」不鏽鋼欄杆十一萬六千元本息，及在
第一審原請求之二十萬零一百七十五元部分，「追加」另付自九
十一年九月十一日起至九十二年九月二十四日間之利息），求為
命被上訴人給付（賠償）三百三十四萬四千五百零五元，及其中
三百二十二萬八千三百零五元自九十一年九月十一日（訴狀繕本
送達翌日）起；其餘十一萬六千元自九十三年六月十六日（追加
請求翌日）起，加付法定遲延利息之判決（原審除維持第一審所
命被上訴人應給付二十七萬五千七百七十六元本息部分之判決外
，並判命被上訴人「再給付」上訴人十五萬三千五百六十一元之
本息；及就「追加」部分，命被上訴人給付一萬二千五百元本息
，駁回上訴人其餘上訴及追加之訴，暨被上訴人之附帶上訴。被
上訴人所受敗訴判決部分之金額合計為四十四萬一千八百三十七
元本息，因不得上訴第三審，已告確定）。
被上訴人則以：系爭房屋之毀損，係遭強震暨納莉颱風帶來豪雨
及挾帶土石侵襲所造成，顯為不可抗力之天然災害所致，與伊就
紅葉公園之道路開闢、擋土牆及排水溝等工程設置或管理是否欠
缺無關。況該設施之設置或管理不論有無缺欠，均無法承受納莉
颱風帶來之暴雨量，亦見上訴人如受損害，與該設施之設置或管
理是否有欠缺間，尚無相當因果關係。此外，上訴人既無法證明
受有損害，其請求之金額又浮報不實，或所提單據非為真正。其
依國家賠償法之相關規定，請求伊賠償損害，更屬無據等語，資
為抗辯。
原審以：被上訴人就紅葉公園南側聯外道路上方邊坡之開闢道路
、邊坡保護及排水系統等公有公共設施之設置及維護，有所欠缺
，又適逢納莉颱風來襲及地震之影響，致該邊坡擋土牆遭豪雨挾
帶之大量土石沖毀後，雨水挾帶之土石沖向上訴人所有坐落台南
縣白河鎮○○○段五之二號土地上，未辦保存登記之系爭旅社房
間四間（面積約九十五平方公尺），造成該房屋無法修復，及屋
內裝潢、設備，與屋外電動看板，石、樹造景，不鏽鋼欄杆等毀
損，業經稅捐機關註銷房屋稅籍之事實，有被上訴人不爭執之照
片、土地登記謄本、交通部公路總局第五區養護工程處曾文工務
段函，及台南縣稅捐稽徵處函可稽，並經第一審及原審勘驗屬實
，又有台灣省土木技師公會（下稱土木技師公會）之鑑定報告書
可資佐證，堪認為真實。被上訴人辯稱此係不可抗力之天然災害
所致，與伊之公有公共設施之設置或管理是否欠缺無關云云，即
無可採。其就系爭擋土牆等公有公共設施之設置、管理有欠缺，
既與豪雨、地震之發生，同為上訴人受損害之原因，且該設置、
管理之欠缺，與上訴人之受損害間，亦有相當因果關係，上訴人
依國家賠償法第三條之規定，請求被上訴人賠償損害，自屬有據
。就上訴人請求系爭房屋受損之損害額一百三十四萬七千二百十
四元（原審誤為一百三十六萬三千七百三十九元）部分，因該房
屋之主要結構材料，係以輕鋼及圓形鋼組合、以磚為牆、覆以鐵
皮屋頂而成，應屬「鋼鐵造有牆之建築物」，尚不宜採用土木技
師公會以主要結構建材係「鋼筋混凝土造」作為鑑定重建費用之
標準，而遽認其每坪重建費用達四萬六千八百八十元。參酌八十
五年度公布，迄八十九年十二月三十一日止，未再修正之「台灣
省建築物造價標準」，應以每平方公尺三千五百元為系爭房屋之
造價標準，再按其耐用年限數，依平均折舊法扣除折舊額，始為
允當。則上訴人就系爭房屋之毀損，除得請求賠償二萬五千五百
七十七元外，其餘之請求，均不應准許。關於上訴人請求清除土
石污泥等工資十六萬二千元部分，已據其提出收據四紙為證，又
經證人施銀和、謝炎煌、謝銘生、高明雄證實，即應准許。其另
請求房屋內裝潢、傢俱連同電視機、冷氣機等之損害四十六萬八
千四百七十元部分，經原審勘驗及囑託華聲不動產研究中心鑑定
結果，就每房間內之衣櫥（棉被櫃）一個一千元，彈簧床二床四
千元、棉被四條為一千元共計五千元，化粧台（含鏡子）一座二
千三百元，沙發木椅二張七百二十元，鐵椅一張三百十元，內部
裝潢三萬三千五百八十五元，照明設備日光燈及圓燈各一組六百
元，電視一台一千元，冷氣機一台一千元，合計為四萬五千五百
十五元，四間之損害總共為十八萬二千零六十元部分，應予准許
；其餘部分及上訴人另請求電視機五台（二萬八千元）、冷氣機
一台（三萬四千八百七十元）之損害賠償，均不能准許。至上訴
人請求屋外物品受損部分，參酌該研究中心鑑定意見，僅其中「
關仔嶺旅社」電動看板四千元、旅社前刻有「緣」字石頭連石台
四萬零四百元、觀賞用榕樹一萬五千三百元，及（追加請求之）
不鏽鋼欄杆一萬二千五百元，應予准許；其餘部分，亦不應准許
。又關仔嶺旅社於系爭房屋毀損前後，並無營業額減少情形，且
該旅社實係訴外人張靜南所獨資經營，縱受有營業損失，其被害
人應為張靜南而非上訴人。上訴人請求被上訴人賠償營業損失九
十六萬八千四百元，顯屬無據，不應准許。綜上所述，上訴人得
請求被上訴人給付（賠償）之金額為四十二萬九千三百三十七元
，（加計准許「追加」之一萬二千五百元，共為四十四萬一千八
百三十七元）扣除第一審已命被上訴人給付之二十七萬五千七百
七十六元，上訴人尚得請求被上訴人「再給付」十五萬三千五百
六十一元之本息。其「追加」請求被上訴人給付之一萬二千五百
元本息，亦應准許。因而除維持第一審所為上訴人勝訴部分（即
被上訴人應給付上訴人二十七萬五千七百七十六元及自九十一年
九月一日起加付法定遲延利息）之判決外，命被上訴人再給付及
另給付上訴人之金額依序為十五萬三千五百六十一元、一萬二千
五百元，並分別自九十一年九月一日（訴狀繕本送達翌日）、九
十三年六月十六日（追加請求翌日）起加付法定遲延利息；駁回
上訴人其他上訴及追加之訴。
廢棄發回部分（即駁回上訴人請求房屋毀損一百三十二萬一千六
百三十七元，及營業損失九十六萬八千四百元計二百二十九萬零
三十七元之本息部分）：
按因侵權行為而毀損他人之物，被害人據以請求金錢賠償者，應
調查被害人實際上所受之損害，以定其數額之多寡。如有市價，
即應以請求時或起訴時之市價為準，以回復其「應有狀態」。本
件原判決駁回上訴人請求賠償系爭房屋受損一百三十二萬一千六
百三十七元之本息部分，雖稱：系爭房屋之重建造價，應參照八
十五年度公布之「台灣省建築物造價標準」，再扣除折舊金額後
，除應准許二萬五千五百七十七元外，其餘均不應准許云云。但
上訴人主張：如欲回復系爭房屋受損前之「應有狀態」，非予重
建不可，而其重建每坪須耗費四萬六千八百八十元，依該房屋面
積（九五平方公尺）為二八‧七九坪（實為二八‧七三七五坪）
核算，重建費用計須一百三十六萬三千七百三十九元（實為一百
三十四萬七千二百十四元）等語 (原審卷七九頁），既有土木技
師公會鑑定報告為憑，且該鑑定報告，所以獲致系爭房屋重建造
價為每坪四萬六千八百八十元之結論，係經由實際測量毀損房屋
面積，及比對該房屋毀損前後之照片後所形成（見鑑定報告二一
頁及其附件一九），則上訴人所主張者，是否全屬無稽？乃原審
就：何以系爭房屋之主要結構材料，係以輕鋼及圓形鋼組合、以
磚為牆、覆以鐵皮屋頂而成，即可認係屬「鋼鐵造有牆之建築物
」，應適用「台灣省建築物造價標準」之理由及其依據？上訴人
之系爭房屋毀損係九十年九月間，而其係於九十一年九月為系爭
房屋重建費用之請求，何以竟應適用早在八十五年間公布之「台
灣省建築物造價標準」？木土技師公會之鑑定如不足參酌，是否
已無其他機構得再為客觀之鑑定？等關涉上訴人可請求賠償額多
寡之事項，均未遑詳為調查審認，遽為上訴人不利之判決，自嫌
速斷。其次，上訴人受有系爭房屋之內部裝潢、衣櫥（棉被櫃）
、彈簧床、棉被、化粧台、沙發木椅、鐵椅、電視、冷氣機等之
損害，均為原審所認定之事實，果爾，已見該房屋確供關仔嶺旅
社營業所使用。縱該旅社係由訴外人張靜南所獨資經營，然上訴
人究依何種法律關係，將房屋交付張靜南經營？是否未因交付經
營之行為，可獲致經常性之相當利潤或對價？原審未進一步推闡
究明，即認上訴人請求賠償九十六萬八千四百元本息之營業損失
為無理由，為其敗訴之判決，亦屬難昭折服。上訴意旨，指摘原
判決上開部分為不當，求予廢棄，非無理由。
駁回上訴部分：
原審依調查證據為辯論之結果，以前述理由，除維持第一審所為
上訴人勝訴部分（即被上訴人應給付上訴人二十七萬五千七百七
十六元本息之判決，命被上訴人再給付（賠償）上訴人十五萬三
千五百六十一元本息；暨另（追加）給付上訴人一萬二千五百元
本息外；認上訴人其他部分之請求，不應准許。乃駁回上訴人其
餘之上訴及追加之訴，經核於法洵無違誤。上訴意旨，徒就原審
證據取捨及認定事實之職權行使，指摘原判決此部分為不當，聲
明廢棄，非有理由。
據上論結，本件上訴為一部有理由，一部無理由。依民事訴訟法
第四百七十七條第一項、第四百七十八條第二項、第四百八十一
條、第四百四十九條第一項、第七十八條，判決如主文。
中　　華　　民　　國　九十六　年　　二　　月　　一　　日
                      最高法院民事第四庭
                          審判長法官  蘇　茂　秋
                                法官  陳　碧　玉
                                法官  王　仁　貴
                                法官  劉　靜　嫻
                                法官  李　寶　堂
      本件正本證明與原本無異
                                      書  記  官
中　　華　　民　　國　九十六　年　　二　　月   十三   日
                                                  ｚ
